臺灣高等法院刑事判決　　　　　　　　　　　　　九十三年度上訴字第二六六０號
　　上　訴　人　台灣板橋地方法院檢察署檢察官
　　上　訴　人
　　即　被　告　乙○○
　　選任辯護人　巫宗翰　律師
右上訴人因被告殺人案件，不服臺灣板橋地方法院九十三年度重訴字第四號，中華民
國九十三年八月十二日第一審判決（起訴案號：臺灣板橋地方法院檢察署九十二年度
偵字第二０八０六號），提起上訴，本院判決如左：
    主  文
上訴駁回。
    事  實
一、乙○○前曾因賭博案件，經原審以八十一年度易字第一七五三號判處罰金五百元
    ，如易服勞役，以三十元折算壹日確定。於民國八十一年七月二日執行完畢（不
    構成累犯）。
二、乙○○自八十七年起即患有妄想性精神病狀態（Paranoid state)，於九十二年
    十一月前數月起，即因關係妄想、被害妄想及知覺扭曲經驗之加重，導致行為之
    改變，對於外界事務之知覺理會及判斷作用，較普通人之平均程度顯然減退。乙
    ○○平日在臺北縣蘆洲市○○路之麵攤工作。又許吉宏之配偶甲○○在乙○○所
    工作麵攤之隔壁擺攤，乙○○平日即因受所患妄想性精神病狀態之影響，而妄想
    許吉宏對之有輕視，及每日下藥將之迷昏後加以毆打之情形。
三、至九十二年十一月十五日二十一時四十五分許，乙○○適在臺北縣蘆洲市○○路
    之湧蓮寺前，見許吉宏與其友人陳政瑞、連玉龍正在聊天，竟因上開妄想性精神
    病狀態之影響，呈精神耗弱狀態，心生憤慨而萌殺人之犯意，乃返回臺北縣蘆洲
    市○○街七十二巷二號一樓住處取出攜帶自己所有之西瓜刀、水果刀及摺疊小刀
    各乙把預備作為殺許吉宏之使用，返回湧蓮寺前，一見許吉宏即上前持西瓜刀朝
    其背部揮砍，許吉宏驟遭砍殺後，隨即往臺北縣蘆洲市○○街方向逃避，乙○○
    仍在後一路持西瓜刀接續追砍許吉宏之身體，許吉宏終因受傷流血體力不支倒臥
    在臺北縣蘆洲市○○街一三一號前，乙○○仍不罷手，持西瓜刀再接續揮砍許吉
    宏之頭部。許吉宏之配偶甲○○聞訊趕抵現場下跪哀求，乙○○仍不罷手而繼續
    砍殺許吉宏，直至所持之西瓜刀斷裂後，再以半蹲姿勢改持所攜帶之水果刀接續
    往許吉宏身體各部位砍剌，合計先後共砍殺四十五刀，致許吉宏頭部、頸部、胸
    腹部、兩側下肢、背部、左側上肢及右側上肢等部位四十五處砍創，而因多發性
    單面刃銳器砍創造成多發性動脈斷裂，導致出血性休克當場死亡。而乙○○於停
    止砍殺後，委囑在場圍觀民眾向警報案，然仍繼續以腳踢已死亡之許吉宏頭部，
    迄至警察據報趕抵現場，乙○○於有偵查犯罪職權之警察尚不知何人為犯罪嫌疑
    人之時，向到場之警察坦承為行為人而自首接受裁判，為警當場逮捕，並扣得乙
    ○○所有供其殺許吉宏所使用已斷裂之西瓜刀乙把，及供其預備殺許吉宏使用之
    摺疊小刀乙把（另水果刀乙把業經乙○○隨手丟棄滅失不能尋獲而未扣案）。
四、案經乙○○之配偶甲○○訴由臺北縣政府警察局蘆洲分局報告臺灣板橋地方法院
    檢察署檢察官偵查起訴。
    理  由
一、本院查：
（一）訊據被告乙○○對於右揭時地持刀殺害被害人許吉宏及查獲之過程，於警訊（
      見九十二年度偵字第二０八０六號卷第八頁至第一三頁）、偵查（見同偵查卷
      第六六頁至第六七頁、第七三頁）、原審、及本院審理中俱自白不諱，核與告
      訴人甲○○於警詢（見同偵查卷第一八頁至第一九頁）、偵查（見九十二年度
      相字第一三０二號卷第六八頁）、原審（見原審卷第六０頁）所為指述相符，
      並與在場目睹殺人經過之證人蔡鴻憶（見九十二年度偵字第二０八０六號卷第
      二二頁至第二五頁）、陳政瑞（見同偵查卷第二八頁至第二九頁）、連玉龍（
      見同偵查卷第三二頁至第三三頁）於警訊時，及陳政瑞、連玉龍於偵查中（見
      九十二年度相字第一三０二號卷第六九頁），與據報到場處理之臺北縣政府警
      察局蘆洲分局蘆洲派出所警員保永強、及證人蔡鴻憶於原審審理中（見原審九
      十三年七月三十日審判筆錄）所為之證述吻合，復有扣案已斷裂之西瓜刀乙把
      及摺疊小刀乙把及卷附現場相片七十三幀可資佐證，堪認被告前開自白應與事
      實相符。
（二）被害人許吉宏係由於頭部、頸部、胸腹部、兩側下肢、背部、左側上肢及右側
      上肢等部位受四十五處砍創，而因多發性單面刃銳器砍創造成多發性動脈斷裂
      ，導致出血性休克當場死亡乙節，亦經檢察官督同檢驗員相驗，並由法務部法
      醫研究所解剖鑑定明確，有臺灣板橋地方法院檢察署相驗屍體證明書（見九十
      二年度相字第一三０二號卷第七三頁）、九十二年二月十一日勘驗筆錄（見相
      驗卷第七四頁），及法務部法醫研究所（九二）法醫所醫鑑字第一六四六號鑑
      定書（見九十二年度相字第一三０二號卷第一０七頁至第一一四頁），與相驗
      解剖相片四十四幀（見相驗卷第八四頁至第一０五頁）在卷可據。而被害人上
      開砍創係被告持西瓜刀及水果刀砍殺所造成，此亦據被告所是認，故本件被害
      人死亡之結果與被告持刀殺害之行為間有相當因果關係，應無疑義。
（三）再被告持刀砍剌被害人多達四十五刀，其中尚包括頭部、頸部、胸腹部等人體
      重要部位，而該等部位係腦、頸動脈、頸靜脈、氣管、心臟、肺臟及其他重要
      器官所在之處，以刀砍剌極易因出血過多造成致命之結果，此為一般之人所共
      知，亦為被告客觀上所能預見。而由被害人所受砍創中有面頰及上排齒切斷、
      砍斷第四頸椎及椎動脈、第四肋骨切斷、右肺門出血、股骨下緣切斷、左下肺
      砍創而胃疝入胸腔、右姆指切斷，及右側小指肌肉砍創由指至腕斷離等情形（
      參上開法務部法醫研究所鑑定書）觀之，足見被告當時持刀砍剌力道至為兇猛
      。參以被告在被害人逃離之時仍未停手，猶上前繼續追砍，甚至於被害人之配
      偶即告訴人甲○○下跪哀求時，被告亦不為所動而繼續砍剌，且於被害人出血
      性休克而當場死亡後仍持續以腳踢被害人頭部，尤見其殺意甚堅，而堪認定被
      告係明知其行為足以造成被害人死亡之結果，並有意使其發生，而有殺人之故
      意。
（四）關於被告行為時之精神狀態：
    (1)本件於偵查中經檢察官囑託亞東紀念醫院對被告實施精神鑑定，該醫院依檢察
      官送交之刑事卷宗，及對被告施以智能評估、人格評估與會談結果，認被告係
      「酒精性精神病合併酒精濫用疾患」犯罪行為時之精神狀態，達到精神耗耗弱
      之程度，而為精神耗弱之人，此有亞東紀念醫院九十三年一月五日精神鑑定報
      告書（見九十二年度偵字第二０八０六號卷第一０四頁至第一０五頁）在卷可
      參。
    (2)然公訴人於原審則以被告行為後經酒精測試結果測定值為零（見九十二年度偵
      字第二０八０六號卷第七三頁），以其行為時應無飲用含酒精成分物質為由，
      認被告行為時並非處於精神耗弱狀態云云。
    (3)原審乃囑託國立臺灣大學醫學院附設醫院（下稱為臺大醫院）再次實施精神鑑
      定，該院依本案刑事卷宗、被告於臺大醫院及馬偕紀念醫院之病歷，並施以儀
      器檢查及心理測驗，復與被告及其胞妹鄭美玲會談而為鑑定後，認：被告自青
      少年時期開始即有行為問題，疑有行為規範障礙症，二十歲起開始天天飲酒，
      依其飲酒之頻率及反應，臨床診斷為酒精濫用，需排除酒精依賴；其於服役期
      間開始有情緒症狀，於八十七年間開始出現明顯精神病性症狀，近兩年來被害
      妄想、關係妄想及其他知覺扭曲經驗漸趨嚴重，影響其人際關係及社會功能，
      臨床診斷為妄想性精神病狀態（Paranoid state)，需排除精神分裂症及酒精
      性精神病之可能。該院綜合上開診斷資料，認被告於案發前數月起，即因關係
      妄想、被害妄想及知覺扭曲經驗之加重，導致行為之改變，且此等症狀於案發
      當時仍持續存在，直接影響其對外界客觀感知力及注意力；被告於案發時，因
      精神性病症之影響，對當時情境產生妄想性詮釋，激發高度憤怒之情緒，造成
      嚴重之現實感扭曲，對於其行為結果之預見及控制力，亦同受上開症狀之影響
      ，導致其人格特質之衝動性難以控制，故其當時雖可預見其行為之非法性及致
      命性，仍犯下犯行，因此其於案發前後之現實判斷能力嚴重受損，理解力亦受
      其妄想症狀所宰制，當時之精神狀態至少已達精神耗弱之程度，此有該院九十
      三年五月十一日（九三）校附醫精字第九三○○○○四三四七號函附精神鑑定
      報告書足按（見原審卷第四八頁至第五二頁）。
    (4)由上開亞東紀念醫院，及臺大醫院分別鑑定之結果，對被告有酒精濫用及行為
      時為精神耗弱人之結論固屬一致，惟對被告是否罹有「酒精性精神病」乙節則
      有不同意見。查臺大醫院係依本案刑事卷宗、被告於臺大醫院及馬偕紀念醫院
      之病歷等資料，並施以儀器檢查及心理測驗，復與被告及其胞妹鄭美玲會談而
      為鑑定，較之亞東紀念醫院僅據本案刑事卷宗，及對被告施以智能評估、人格
      評估與會談等而為鑑定之情形，臺大醫院所為鑑定之基礎顯較為周全詳確；且
      臺大醫院上開鑑定報告中描述被告受所患妄想性精神病狀態影響其行為之情形
      ，亦與前開認定本件被告行為之動機及過程均相為吻和，是以臺大醫院所為鑑
      定之結果為正確可採。
    故由上開臺大醫院所為之鑑定結果可知，被告雖有酒精濫用之情形，然其因關
      係妄想、被害妄想及知覺扭曲經驗之加重等病症所導致行為之改變，則係肇因
      於所罹患妄想性精神病狀態導致，且需排除精神分裂症及酒精性精神病可能，
      足見被告於本件行為時之精神狀態係受本身所罹患妄想性精神病狀態之影響，
      而與其於案發前有無飲酒無涉，是公訴人以被告行為前未飲用含酒精成分物質
      為由而認被告並非處於精神耗弱云云，即無理由。是以被告於本件行為時，因
      患有妄想性精神病狀態，對於外界事務之知覺理會及判斷作用，較普通人之平
      均程度顯然減退，為精神耗弱之人，實已堪認定。
（五）另被告於被害人因出血性休克當場死亡而停止砍殺後，委囑在場圍觀民眾向警
      報案，而警察據報趕抵現場尚不知何人為犯罪嫌疑人之時，被告即向到場之警
      察坦承為行為人而由警逮捕之，此經被告自陳甚明，核與在場之證人蔡鴻億（
      見原審卷第一四二頁）及接獲通報首先到場並逮捕被告之員警保永強在原審審
      理中之證述相為合致，復有臺北縣政府警察局蘆洲分局九十三年六月三日蘆警
      刑字第○九三○○一四一四七號函附臺北縣政府警察局勤務指揮中心受理各類
      案件紀錄單可為佐參（見原審卷第九三頁、第九四頁），堪認被告行為後，於
      有犯罪偵查職權之警察尚不知何人為犯罪嫌疑人之時即自首並接受裁判。
（六）綜上所述，本件事證明確，被告之殺人犯行，足為認定，應予依法論科。
二、核被告乙○○所為，係犯刑法第二百七十一條第一項之殺人罪。被告先後持西瓜
    刀、水果刀在臺北縣蘆洲市○○路之湧蓮寺前，再追至臺北縣蘆洲市○○街一三
    一號前等地剌殺被害人許吉宏合計四十五刀之行為，係基於單一之殺人之犯意，
    在時間、地點密接之情形下接續為之，所侵害之法益亦為單一，故在法律評價上
    仍屬接續犯之單純一罪。又被告於本件犯罪行為時為精神耗弱人，應依刑法十九
    條第二項之規定減輕其刑。再者被告於本件犯罪行為後，在有偵查犯罪職權之警
    察尚不知何人為犯罪嫌疑人之時，即自首而接受裁判，應依刑法第六十二條前段
    之規定，減輕其刑，以上並遞減之。
三、原審以被告罪證明確，適用刑法第二百七十一條第一項、第十九條第二項、第六
    十二條前段（原判決漏載前段）、第三十七條第二項、第三項、第八十七條第二
    項、第三項、第三十八條第一項第二款，並爰審酌被告除前因賭博案件，經原審
    以八十一年度易字第一七五三號判處罰金並於八十一年七月二日執行完畢外，別
    無其他犯罪紀錄，有本院被告全國前案紀錄表可稽，平日亦有正當工作，素行尚
    非不佳，因受妄想性精神病狀態之影響而為本件犯行，犯罪動機並非惡劣，然於
    公眾場所持刀追砍被害人多達四十五刀，用力至為兇猛，甚至使所使用之西瓜刀
    在砍殺過程中因而斷裂，致被害人死亡情狀至為悽慘，令人不忍卒睹，犯罪手段
    實屬兇殘，而其不惟造成被害人死亡之無可挽回結果，且案發當時於被害人配偶
    即告訴人下跪哀求後仍不罷手而繼續砍殺，使告訴人親眼目睹至親慘死刀下之過
    程而受極大之驚懼及心理創痛，被告行為所造成之危害至鉅，自應予以相當之非
    難而不宜輕縱，惟其行為後能自首接受裁判，並於偵審中坦認犯行，復與被害人
    家屬達成民事和解，賠償新臺幣三百萬元，此經告訴人於原審準備程序中陳明無
    訛，並有經原審核定之臺北縣蘆洲市調解委員會九十二年度民調字第四九七號調
    解書在卷可稽，犯罪後態度尚稱良好等一切情狀，量處被告有期徒刑九年。又斟
    酌被告犯刑法第二百七十一條第一項之殺人罪，剝奪他人無可回復之寶貴生命，
    依其犯罪之性質，認有對被告褫奪公權之必要，爰依刑法第三十七條第二項、第
    三項之規定，併為宣告褫奪公權四年。再被告經臺大醫院鑑定結果，該院認其所
    罹妄想性精神病狀態迄今仍為持續，對妄想相關事宜堅信不移，對現實事物之判
    斷亦受影響，故現仍處於精神耗弱之狀態，考量被告先前性格具衝動性，當其精
    神病性症狀呈現被害妄想時，其行為具高度危險性，因而建議針對其病況施以監
    護處分及治療，此有臺大院上開精神鑑定報告書存卷足按。參酌上開鑑定結果，
    及被告本件犯罪確係受罹患妄想性精神病狀態之影響，且於直接審理過程中亦觀
    察得被告確仍堅持其所妄想之被害情狀等情，認被告欠缺以自由意思控制自我行
    為之能力，猶有危及自己及他人安全之高度危險性，因認於其服刑完畢後，仍有
    施以監護之保安處分而為治療及照護之必要，爰併依刑法第八十七條第二項規定
    ，諭知於刑之執行完畢或赦免後，令入相當處所施以監護三年。末以扣案已斷裂
    之西瓜刀乙把，係被告所有供本件殺人犯罪使用之物，業據被告自陳在卷；另扣
    案之摺疊小刀乙把固非被告本件殺人行為時所使用之物，然亦係被告所有自住處
    取出而攜帶至案發現場預備作為殺人之用，雖於案發時未實際取出用以殺人，然
    仍屬供本件殺人犯罪預備之物，應與上開扣案之西瓜刀併依刑法第三十八條第一
    項第二款之規定為沒收之諭知。另被告殺人所使用之水果刀乙把，雖同屬被告所
    有供本件殺人犯罪使用之物，然業經乙○○隨手丟棄，此經被告自陳甚明，而警
    亦因此而無法尋獲該刀械而未能扣案，是在別無事證可認該水果刀尚未滅失仍存
    在，並審酌該水果刀尚非違禁物品而不屬應為義務沒收之物，為免日後執行之困
    難，爰不另為沒收之諭知，予以說明。認事用法並無不合，量刑亦屬適當。檢察
    官上訴意旨以被告肆無忌憚而殺戳被害人至血肉模糊之慘狀令人髮指，實乃兇殘
    暴戾之極，惡性殊非淺鮮，無足以輕逭之餘地，被告惡行造成被害人家屬永不可
    抹滅之創傷，其犯罪情節不可謂不重大等情，反僅審酌被告患有精神疾病之遁詞
    ，判處被告有期徒刑九年，褫奪公權四年，並於刑之執行或赦免後，令入相當處
    所施以監護三年，其量刑尚難與被告之罪質相稱，顯然違反比例原則，請撤銷原
    判決，判處被告有期徒刑十二年。被告上訴意旨徒以原審量刑過重，請求改判有
    期徒刑六年；而指摘原判決不當。惟本院認原審量刑已斟酌本案之各種情狀而量
    刑，其量刑並無不當。則檢察官及被告之上訴，均為無理由，應予駁回。
據上論斷，應依刑事訴訟法第三百六十八條，判決如主文。
本案經檢察官劉文水到庭執行職務。
中　　　華　　　民　　　國　　九十三　　年　　　十　　　月　　二十九　　日
                              臺灣高等法院刑事第八庭
                                  審判長法  官  陳  祐  治
                                        法  官  陳  晴  教
                                        法  官  王  炳  梁
右正本證明與原本無異。
如不服本判決，應於收受送達後十日內向本院提出上訴書狀，其未敘述上訴之理由者
並得於提起上訴後十日內向本院補提理由書（均須按他造當事人之人數附繕本）。
                                        書記官  潘　大　鵬
中　　　華　　　民　　　國　　九十三　　年　　　十　　　月　　二十九　　日
附錄本案論罪科刑法條全文：
刑法第二百七十一條殺人者，處死刑、無期徒刑或十年以上有期徒刑。
前項之未遂犯罰之。
預備犯第一項之罪者，處二年以下有期徒刑。
